【裁判字號】    95,判,706
【裁判日期】    950518
【裁判案由】    建築法
【裁判全文】
最  高  行  政  法  院  判  決
                                     95年度判字第00706號
上  訴  人  甲○○○
被 上訴 人  基隆市政府
代  表  人  乙○○
上列當事人間因建築法事件，上訴人對於中華民國93年12月2日
臺北高等行政法院92年度訴字第5240號判決，關於上訴人敗訴部
分，提起上訴。本院判決如下：
    主  文
上訴駁回。
上訴審訴訟費用由上訴人負擔。
    理  由
一、本件上訴人所有坐落臺灣省基隆市○○區○○路43號第2層
    建築物（下稱系爭建物），原核准用途為「店舖」，被上訴
    人所屬聯合稽查小組於民國（下同）89年10月5日執行建築
    物公共安全之構造及設備檢查時，查獲系爭建物未經申請許
    可，領得變更使用執照，擅自變更用途為「卡拉OK附設KTV
    」使用，且發現公共安全檢查不合格項目有「牆壁及天花板
    裝修材料不符」。被上訴人所屬工務局審認建築物使用人李
    瓊月（金碧輝煌冷飲店負責人）及上訴人（建築物所有權人
    ）業已違反行為時建築法第73條後段、第77條第1項，乃分
    別以89年10月13日（89）基府工管字第090538號函及89年10
    月27日（89）基府工管字第093178號函（下稱系爭行政處分
    函），依行為時建築法第91條第1項，處以訴外人李瓊月及
    上訴人各新臺幣（下同）6萬元罰鍰，及依同法第90條第1項
    並請立即停止使用等。因上訴人逾期未繳納罰鍰，被上訴人
    所屬工務局再以91年9月13日（91）基府工管字第084658號
    函，請上訴人於文到30日內繳納罰鍰，嗣因上開催繳函正本
    受文者誤植為「金碧輝煌冷飲店所有權人：甲○○○」，被
    上訴人所屬工務局乃再以92年6月20日基府工管貳字第09200
    58877號函更正為「所有權人：甲○○○」，並請上訴人於
    文到30日內繳納6萬元罰鍰。上訴人對被上訴人依行為時建
    築法所為處分不服，乃循序提起行政訴訟，經原審判決將原
    處分及訴願決定關於依建築法第90條第1項規定命立即停止
    違規使用部分均撤銷，而駁回上訴人在原審其餘之訴。上訴
    人乃就遭原審駁回部分（即原處分依據行為時建築法第91條
    第1項裁處6萬元罰鍰部分），提起本件上訴。
二、上訴人在原審起訴意旨略以：（一）對於被上訴人所屬聯合
    稽查小組自89年10月5日執行建築物公共安全之構造及設備
    檢查，至92年6月16日始收到繳納通知函止，期間兩年多延
    宕處理，上訴人全不知情，且對稽查紀錄真實性存疑，更不
    知署名為何人，無從證明此為事實。若查無實據，自不應處
    罰鍰。（二）上訴人出租期間，被上訴人不但未對建築法第
    73條之使用人處罰，依同法第77條併罰，延宕兩年多，分明
    僅能選擇不知情的上訴人代罰，承擔全部過失，實有欠公平
    ，當以撤銷罰鍰處分為允當。為此，訴請撤銷訴願決定及原
    處分等語。
三、被上訴人則以：上訴人所有系爭建物原只核准供店鋪使用，
    於89年10月5日經被上訴人所屬聯合稽查小組發現系爭建物
    違規供卡拉OK附設KTV使用，且公共構造與設備部份項目不
    符規定，而以違反建築法第73條、第77條，以89年10月13日
    （89）基府工管字第090538號函處使用人即金碧輝煌冷飲店
    負責人李瓊月6萬元罰鍰，並應依建築法第90條立即停止違
    規使用。而所有權人即上訴人違反建築法第77條部份，被上
    訴人乃依建築法第91條，以89年10月27日（89）基府工管字
    第093178號函處建築物所有權人甲○○○（即上訴人）6萬
    元罰鍰；至於被上訴人稽查對象，係針對當時使用人即金碧
    輝煌冷飲店，非上訴人（所有權人），則上訴人本應遵守建
    築法令，經檢查其建築物公共構造與設備，部份項目不符規
    定，被上訴人以上訴人違反建築法第77條及第91條，依法處
    罰並無不當等語，資為抗辯。
四、原審斟酌全辯論意旨及調查證據之結果，以：（一）上訴人
    所有系爭建物，原核准用途為店舖，而被上訴人所屬聯合稽
    查小組於89年10月5日查獲上訴人未經申請許可，領得變更
    使用執照，即擅自變更用途作為卡拉OK附設KTV使用，且發
    現系爭建物公共安全檢查不合格項目有「牆壁及天花板裝修
    材料不符」，事證甚明，是上訴人違反建築法第77條第1項
    之事實洵堪認定，被上訴人因之審認建築物使用人李瓊月（
    金碧輝煌冷飲店負責人）及上訴人等，違反行為時建築法第
    73條後段、第77條第1項，依同法第90條第1項及第91條第1
    項，各處李瓊月及上訴人6萬元罰鍰，並命立即停止使用；
    惟按違反建築法第73條後段應受處罰者，為所有權人或使用
    人，係採擇一處罰制，此觀建築法第90條第1項之文義甚明
    ，且內政部88年7月16日台內營字第8873869號函示亦同。而
    系爭建物係第1次違規，應僅能擇一並優先就使用人加以處
    罰，竟對上訴人以違反行為時建築法第73條後段規定依同法
    第90條第1項勒令立即停止違規使用，於法未合，此部分上
    訴人之訴為有理由，應予撤銷。（二）上訴人所有系爭建物
    ，業經被上訴人聯合稽查小組查獲違反行為時建築法第77條
    第1項之情事，事證已明，已如前述，依同法第91條第1項，
    係採對所有權人及使用人併罰制，而內政部上開88年7月16
    日函亦對之闡釋甚明，原處分及訴願決定就此部分採併罰，
    對上訴人違規部分予以裁處，核於法無違。（三）依上訴人
    於93年11月18日審理中之陳明及被上訴人在其函請上訴人繳
    交罰鍰之91年9月13日（91）基府工管字第084658號催繳函
    說明欄第2項載明，已隨函檢附系爭行政處分函，並經上訴
    人親收在案，足徵系爭行政處分業已經上訴人本人於92年6
    月16日親收無訛，自已生合法送達之效力。從而，本件原處
    分誤以上訴人違反行為時建築法第73條後段，依同法第90條
    第1項勒令立即停止違規使用，尚有違誤，此部分上訴人之
    訴為有理由，應予撤銷，至原處分以上訴人違反行為時建築
    法第77條第1項，裁處上訴人法定最低額6萬元罰鍰部分，並
    無違誤，訴願決定予以維持，亦無不合，而為駁回上訴人在
    原審之訴之判決。
五、上訴人上訴意旨復以：（一）原判決僅述及建築法第90條第
    1項命立即停止違規使用部分均撤銷，然尚有不足，蓋對第1
    次應處罰使用人而未處罰，應副知所有權人而未副知，事後
    使用人退租，即停止使用，自無後續連續處罰之必要，原應
    追訴使用人，若因被上訴人怠忽職守延宕處理而無從追訴，
    亦不應由所有權人代罰，原判決有違法令。（二）違反行為
    時建築法第77條第1項，而依同法第91條第1項處罰，原判決
    認係採所有權人及使用人併罰制，然同法第91條第1項應係
    對使用人或所有權人係採擇一處罰，若採併罰制，有重複處
    罰之虞，原判決有違合理原則。（三）上訴人所屬之聯合稽
    查小組於系爭建物執行檢查時，雖有在場使用人或代表人「
    金瑞宏」簽名，惟上訴人並不知情，亦不知金瑞宏是何人，
    顯示其稽查執行粗糙；又所有人不知情，又何來依建築法第
    91條限期改善，更顯見原判決採併罰認定之不合理，應採行
    為時建築法第90條之擇一處罰方式；況稽查後被上訴人以系
    爭行政處分處以所有權人6萬元罰鍰，然上訴人均未合法收
    到，直至92年6月16日收到91年9月13日之公文，顯見公務怠
    惰，有欺瞞之嫌；故請撤銷原處分，否則就上訴人所受損害
    ，同時提出國賠。為此，訴請廢棄原判決，撤銷訴願決定及
    原處分等語。
六、本院查：
（一）按「建築物所有權人、使用人應維護建築物合法使用與其
      構造及設備安全。」「違反第七十七條第一項、第三項規
      定者，處建築物所有權人、使用人新臺幣六萬元以上三十
      萬元以下罰鍰，並限期改善或補辦手續，逾期仍未改善或
      補辦手續者得連續處罰，並停止其使用。必要時並停止供
      水、供電或封閉、強制拆除。」分別為本件行為時及處分
      時建築法第77條第1項及第91條第1項所明定。故本條之違
      章責任係因建築物所有權人、使用人未維護建築物合法使
      用或其構造及設備安全之狀態而成立，並不論建築物所有
      權人或使用人是否有為導致此危險狀態之行為。又上述建
      築法第77條第1項及第91條第1項均明白規定規範及處罰之
      相對人為「建築物所有權人、使用人」，而非如其他授予
      行政機關相對人選擇裁量權之法條，係為「．．．或．．
      ．」之規範型態；並參酌上述建築法第77條關於：「為全
      面建立建築物使用檢查制度，使建築物使用行為主體與責
      任歸屬能具體明確，爰明定建築物之所有權人、使用人應
      負有維護建築物合法使用之責任，．．．。」之立法理由
      ，可知，為期能減少公共安全之災害，建築物若有違反上
      述建築法第77條第1項情事，而應依同法第91條規定為處
      罰時，法律並未授予行政機關關於選擇相對人之裁量權，
      亦即其建築物之所有權人、使用人均應受罰，而非僅得對
      使用人處罰。
（二）經查：本件原審判決已就上訴人所有系爭建物經現場稽查
      ，確有「牆壁及天花板裝修材料不符」之公共安全檢查不
      合格項目，而有違反上述建築法第77條第1項規定情事一
      節，依調查證據之辯論結果，詳述其得心證之理由，核與
      證據法則無違；則原審據以為被上訴人就本件違章事實，
      對使用人及為所有權人之上訴人，均依上述建築法第91條
      第1項為處以罰鍰之處分，並無違誤之論斷，依上開所述
      ，即無不合；又依上述建築法第91條第1項規定意旨，係
      應分別對使用人、所有權人處罰，而非就所有權人重複為
      罰鍰之處分，自無重複處罰情事；故上訴人以此部分之違
      章應僅得對使用人處罰，或僅得擇一處罰，且未對所有權
      人副知即逕為處罰，指摘原判決違法云云，核屬其一己之
      歧異見解，並無可採。再本件原處分係依上述建築法第91
      條第1項規定為裁處6萬元罰鍰之處分，至於停止使用部分
      之處分依據則為同法第90條第1項，並非同法第91條第1項
      ，且此部分復經原審判決予以撤銷在案，故上訴人再據以
      指摘原判決關於駁回上訴人在原審之訴部分（即原處分依
      上述建築法第91條第1項規定處以6萬元部分）違法，自無
      可採。另本件違章事實及罰鍰處分均發生於行政罰法施行
      前，而當時相關法律，並無就此等行政罰有裁罰時效之規
      定；且上訴人係於92年6月16日收受本件原處分，復經原
      審判決認定甚明，並本件訴願決定及原審亦均從實體上為
      本事件之審理，於上訴人之行政救濟利益無影響，故其再
      據為指摘，自無可採。又觀國家賠償法第10條第1項及第
      12條規定，依該法為損害賠償之請求，應先以書面向賠償
      義務機關請求，且若起訴其亦非屬行政法院權限之事件，
      故其並非得逕向本院為請求，併予指明。
（三）綜上所述，原審判決將訴願決定及原處分關於依上述建築
      法第91條第1項規定裁處6萬元罰鍰部分，均予維持，並無
      不合。上訴意旨指摘原判決此部分違法，求予廢棄，為無
      理由，應予駁回。至上訴人就原審判決關於其勝訴部分（
      即撤銷訴願決定及原處分關於依建築法第90條第1項規定
      命立即停止違規使用部分），提起之上訴，本院則另以裁
      定駁回之，併此敘明。
據上論結，本件上訴為無理由，依行政訴訟法第255條第1項、第
98條第3項前段，判決如主文。
中    華    民    國    95    年    5     月    18    日
                  第四庭審判長法  官  高  啟  燦
                              法  官  黃  合  文
                              法  官  黃  璽  君
                              法  官  廖  宏  明
                              法  官  楊  惠  欽
以  上  正  本  證  明  與  原  本  無  異
中    華    民    國    95    年    5     月    18    日
                              書記官  張  雅  琴


司法院資訊處製作；財團法人民間司法改革基金會備份。
